臺灣臺南地方法院刑事判決　　　　　　　99年度交訴字第55號
公　訴　人　臺灣臺南地方法院檢察署檢察官
被　　　告　鄭青添
選任辯護人　盧俊誠律師
上列被告因公共危險等案件，經檢察官提起公訴（98年度偵字第
12084號）暨移送併辦（99年度偵字第8282號），本院判決如下
：
    主  文
鄭青添駕駛動力交通工具肇事，致人受傷而逃逸，處有期徒刑拾
月。
被訴過失重傷害罪部分，無罪。
    事  實
一、鄭青添重型機器腳踏車駕駛執照遭吊扣，仍於民國98年7月
    27 日上午10時25分許，無照騎乘車牌號碼922—DXD號重型
    機車，沿臺南縣官田鄉南118線公路由東往西方向行駛，行
    經該公路即工業路56之25號前，本欲自右側超越同向左前方
    由吳得福騎乘之車牌號碼XS6—736號重型機車，適吳得福欲
    右轉進入路旁之產業道路，鄭青添見狀避煞不及，二車因發
    生擦撞，吳得福人、車倒地，因而受有左側腦內出血及腦室
    出血、右側第3至5肋骨骨折、右手及右大腿大片擦傷等重傷
    害。鄭青添於駕車肇事致人受傷後，雖下車察看，然未採取
    任何救護或其他必要措施，亦未告知對方任何聯絡方式，旋
    即駛離現場。嗣經目擊證人陳瑞呈記下車牌號碼告知警方，
    經警循線查獲，始知悉上情。
二、案經吳得福之子吳正必代行告訴，及改制前臺南縣警察局麻
    豆分局報請臺灣臺南地方法院檢察署檢察官偵查起訴。
    理  由
甲、證據能力認定部分－
一、按被告以外之人，於審判外之言詞或書面陳述，除法律有規
    定者外，不得作為證據，刑事訴訟法第159條第1項定有明文
    。被告以外之人（包括證人、鑑定人、告訴人、被害人及共
    同被告等）於審判外之言詞或書面陳述，即所謂傳聞證據。
    由於傳聞證據有悖法院直接審理及言詞審理之精神，妨礙當
    事人之反對詰問權，影響程序正義之實現，除法律有規定者
    （如同法第159條第2項、同法第159條之1至之5、同法第206
    條等）外，原則上不具證據能力。查，目擊證人陳瑞呈於警
    詢中所為之陳述（見警卷第4頁至第6頁），係屬於被告以外
    之人，於審判外之言詞或書面陳述，且被告主張上開證述無
    證據能力（見本院卷第35頁正面），因此，上開證述即無證
    據能力，不得為本件裁判之基礎。
二、按被告以外之人於審判外之陳述雖不符刑事訴訟法第159條
    之1至之4等4條之規定，而經當事人於審判程序同意作為證
    據，法院審酌該言詞陳述或書面陳述作成時之情況，認為適
    當者，亦得為證據，同法第159條之5第1項定有明文。立法
    意旨在於傳聞證據未經當事人之反對詰問予以核實，原則上
    先予排除。惟若當事人已放棄反對詰問權，於審判程序中表
    明同意該等傳聞證據可作為證據；或於言詞辯論終結前未聲
    明異議，基於尊重當事人對傳聞證據之處分權，及證據資料
    愈豐富，愈有助於真實發見之理念，且強化言詞辯論主義，
    使訴訟程序得以順暢進行，上開傳聞證據亦均具有證據能力
    。卷附被害人吳得福之子吳金石、吳正必於警詢及偵查中所
    為之陳述，與道路交通事故現場圖、道路交通事故調查報告
    表(一)、(二)，及財團法人奇美醫院柳營分院診斷證明書與財團
    法人奇美醫院柳營分院99年8月4日（99）奇院柳醫1664號函
    檢送被害人吳得福病情摘要等資料，雖均係被告以外之人於
    審判外之陳述，屬於傳聞證據，惟因被告及檢察官於本院99
    年7月13日準備程序期日處理有關證據能力之意見時，均同
    意將上開證據作為本案證據（見本院卷第35頁）。本院審酌
    上開證人之陳述均係本於自由意識所為之陳述，查無不當取
    供之情形，以及物證、書證等證據與上開證言相符，審酌其
    等作成時之情況，認為適當，依據上開規定得為證據，而有
    證據能力。
三、傳聞法則乃對於被告以外之人於審判外之言詞或書面陳述，
    亦即針對被告以外之人於審判外以言詞或書面所為之供述證
    據而為之規範。卷附道路交通事故現場蒐證照片20張及監視
    器翻拍照片4張，均係以科學、機械之方式，對於所拍攝內
    容所為忠實且正確之記錄，性質上並非供述證據，應無刑事
    訴訟法第159條第1項規定之適用，附此敘明。
乙、實體認定部分─
壹、有罪部分（肇事逃逸罪部分）─
一、被告鄭青添雖坦承其於98年7月27日上午10時25分許，騎乘
    車牌號碼922—DXD號重型機車，沿臺南縣官田鄉南118線公
    路由東往西方向行駛時，與吳得福騎乘之車牌號碼XS6—736
    號重型機車同向行駛，行經該公路即工業路56之25號前，吳
    得福人、車倒地，並因而受有如事實欄記載之傷害，且其發
    現吳得福人、車倒地後，並未採取救護吳得福之動作，亦未
    報警處理，隨即駕車離開現場等情，惟辯稱二車並未發生碰
    撞，且吳得福所受之傷害，尚未達重傷害之程度云云（見本
    院卷第35頁背面）。
二、經查：
  (一)依據下列理由，本院認為二車有發生碰撞：
  1.目擊證人陳瑞呈於本院100年3月3日、100年5月19日審理時
    係分別證稱：「（問：九十八年七月被害人有發生車禍你是
    否知道？）知道。」、「（問：發生地點為何？）在我檳榔
    攤的前面。」、「（問：你是看到車禍發生後的情況，還是
    親眼看到車禍的發生？是否可以敘明現場狀況？）看到車禍
    的發生，被害人在被告左側，被告在被害人的右後側，他不
    知到被害人要轉彎所以才從後面追撞被害人機車的中間。」
    、「（問：倒地後如何？）我就趕快救人，叫我太太叫救護
    車。被告當時並沒有受傷，他將機車牽起後就離開，我們叫
    他的時候他也不停車。」（見本院卷第71頁正面）、「（問
    ：被告機車何處撞到被害人的何處？）是被告的機車前方撞
    到被害人的右側車身中間。」（見本院卷第71頁背面）、「
    （問：你是否確定兩部車有擦撞？）有。、「（問：兩車撞
    擊後是否都有倒地？）是的。」、「（問：兩車倒地後是否
    有車輛在地上滑行？）有，是被害人的車往前面滑行。」、
    「（問：兩車撞擊時的相對位置為何？）是被告機車前輪撞
    到被害人的右邊中間部位。」、「（問：被害人的車已經右
    轉被撞到車子中間，倒地之後還有二點刮地痕，你指撞到後
    有滑行？撞擊力道有多大？）有滑行，但不知道力道多大，
    只知道有碰撞。」（見本院卷第101頁背面）等語，由上述
    可知，證人陳瑞呈對二車有發生碰撞之細節，證述明確。
  2.又依證人即本件交通事故之處理員警謝宗明於本院100年5月
    19日審理時證述：「（問：是否還記得該部機車是否有毀損
    的情形？）被告機車外觀沒有很明顯的毀損，我是對照現場
    有部XS6-736號機車的右車身有新的刮痕，刮痕處有紅色的
    漆，( 警卷第29頁下方圖片)，前叉有紅色擦痕及紅色的漆
    ，高度比對結果為23公分，符合被告黑色機車左前叉螺絲高
    度，紅色的漆可能是原本位於黑色機車的漆，移轉到XS6-73
    6號機車。」、「（問：為何被告的前叉螺絲上出現痕跡，
    你是根據什麼判斷的？）這我不曉得前叉為何會有漆。因為
    被害者的右車身受損的痕跡上有紅色的漆。(警卷第25頁上
    方圖片)」等語（見本院卷第100頁正面），是足認兩車已有
    發生碰撞之跡證。從而，被告所騎乘機車之左前輪與被害人
    所騎乘機車之右車身確實發生擦撞，應無疑問。
  3.再者，被告雖於偵查中及本院審理時矢口否認二車有發生擦
    撞之情形，然其於警詢時係自陳：「（問：當時你是撞到對
    方處？你車子有無損壞？何處受損？對方有無受傷？機車有
    無損壞？）我撞到對方機車右方中間處。我機車有損壞。我
    機車前輪及椅子中間有裂開。我只知道對方有人救護，不知
    機車有無受損。」等語（見警卷第10頁），雖被告曾於本院
    100年4月7日審理中陳稱：係警方自己這樣寫，並非他的意
    思云云（見本院卷第85頁背面），然經本院100年5月19日提
    示被告上開警詢筆錄之逐字錄音譯文後，被告已改口稱不爭
    執上開警詢筆錄之證據能力，且上開警詢筆錄並無遭警員恐
    嚇、脅迫之情形等語（見本院卷第99頁正面）。既然被告上
    開警詢筆錄製作過程並無疑問，有證據能力，且被告曾於該
    筆錄上簽名（見警卷第11頁），又觀之被告上開警詢筆錄之
    逐字錄音譯文可知，被告當時製作筆錄時，係有親友陪同在
    旁始完成筆錄之製作（見本院卷第111頁背面、第112頁背面
    、第113頁正面），被告警詢時陳稱二車有發生碰撞之情形
    ，應較符合事實之真相，其事後改稱二車並無碰撞之情，顯
    係事後卸責之詞，不足採信。
  4.承上而論，依據證人陳瑞呈、謝宗明等人之證述，再參以被
    告之警詢筆錄所言，公訴人指稱二車有發生碰撞之情，足堪
    採信。
  (二)按刑法第185條之4之肇事致人死傷逃逸罪，係以處罰肇事後
    逃逸之駕駛人為目的，俾促使駕駛人於肇事後能對被害人即
    時救護，以減少死傷，此觀該條之立法理由，係「為維護交
    通安全，加強救護，減少被害人之死傷，促使駕駛人於肇事
    後，能對被害人即時救護，特增設本條，關於肇事致人死傷
    而逃逸之處罰規定。」自明。所謂「逃逸」係指逃離肇事現
    場而逸走之行為，故前揭規定實揭櫫駕駛人於肇事致人死傷
    時有「在場義務」。因此，肇事駕駛人雖非不得委由他人救
    護，然仍應留置現場等待或協助救護，並確認被害人已經獲
    得救護、或無隱瞞而讓被害人、執法人員或其他相關人員得
    知其真實身分、或得被害人同意後，始得離去；於被害人已
    於第一時間死亡，而無救護可能時，亦應等候檢、警等相關
    人員確認事故或責任歸屬後，始得離開現場。否則，僅委由
    他人處理或撥打救護專線請求救助，而隱匿其身分，或自認
    被害人並無受傷或傷無大礙，即可不待確認被害人已否獲得
    救護、不候檢、警等相關執法人員到場處理善後事宜，而得
    自行離去，自非該法條規範之意旨，最高法院100年度台上
    645號刑事判決意旨可資參照。查，由被告迭稱：有看見檳
    榔攤的人員將被害人扶起，並叫救護車等語可知（見警卷第
    10頁、臺灣臺南地方法院檢察署98年度偵字第12084號第18
    頁），其知道被害人因本件交通事故受有傷害，且由其上開
    警詢所述，其知曉二車有發生碰撞，因此，其當然知道被害
    人所受之傷害，係因二車發生碰撞所引起，而被告對公訴人
    指稱其於本件交通事故發生後，並未採取救護被害人之動作
    ，亦未報警處理，隨即駕車離開現場等情，亦不爭執（見本
    院卷第35頁背面），顯見被告係基於肇事逃逸之犯意，而為
    離開本件交通事故現場之行為，其觸犯刑法第185條之4之規
    定，足堪認定。
  (三)又按刑法第276條第1項之過失致人於死罪及同法284條第1項
    之過失傷害罪，係針對行為人應注意、能注意、而不注意之
    過失行為予以非難，而88年4月21日日增訂之同法第185條之
    4之肇事致人死傷逃逸罪，則以處罰肇事後逃逸之駕駛人為
    目的，俾促使駕駛人於肇事後能對被害人即時救護，以減少
    死傷，是該罪之成立祇以行為人有駕駛動力交通工具肇事，
    致人死傷而逃逸之事實為已足，至行為人之肇事有否過失，
    則非所問，二者之立法目的及犯罪構成要件截然不同，且駕
    駛人之肇事逃逸，係在其過失行為發生後，為規避責任，乃
    另行起意之另一行為，最高法院著有多件判決見解可資參照
    （例如：88年度台上字第7396號、89年度台上字第7622號、
    93年度台上字第5599號）。且縱被告在事發當時自認其並無
    過失，但責任之歸屬非可在事故發生當時即可立刻確認，更
    非可由被告自行判斷其有無故意、過失，是被告自不得因認
    為其並無過失即任意離開現場。查，被告離開本件交通事故
    現場之行為，該當於刑法第185條之4之規定，已如前述，又
    二車雖然發生碰撞，但本院並不認為被告需負刑法第284條
    第1項後段之過失重傷害罪責（理由詳如後述），惟基於前
    開說明，縱使被告無庸負擔刑法第284條第1項後段過失重傷
    害罪責，仍無礙其有刑法第185條之4肇事逃逸犯行之成立。
  (四)綜上所述，足見被告上述所辯：二車並未發生碰撞，其無肇
    事逃逸之行為及故意云云，應係犯後卸責之詞，委不足採。
    此外，另有道路交通事故現場圖、道路交通事故調查報告表
    (一)、(二)各1紙及現場蒐證照片18張在卷足憑（見警卷第12頁
    至第14頁、第20頁至第29頁），是本件事證已甚明確，被告
    駕車肇事致人受傷而逃逸之公共危險犯行，堪以認定。
三、論罪科刑之理由：
  (一)核被告所為，係犯刑法第185條之4駕駛動力交通工具肇事致
    人於傷而逃逸罪。
  (二)本院審酌被告肇事致被害人受有左側腦內出血及腦室出血、
    右側第3至5肋骨骨折、右手及右大腿大片擦傷等重傷害後，
    竟未協助救護、旋即逃逸，罔顧他人生命、身體之安全，惡
    性非輕，且犯後否認犯行，態度惡劣，惟念其並無其他刑事
    犯罪行為遭法院判刑確定之紀錄，有臺灣高等法院被告前案
    紀錄表1份附卷可參，素行尚佳等一切情狀，量處如主文所
    示之刑。
貳、無罪部分（過失重傷罪部分）─
一、公訴意旨及論據：
  (一)起訴事實：被告騎乘機車未注意車前狀況，不慎撞擊前方騎
    乘機車欲右轉之被害人，致被害人人、車倒地，因而受有如
    事實欄記載之重傷害。
  (二)論罪依據：公訴人以被告於警、偵訊中之供述、證人吳金石
    、吳正必、陳瑞呈於警詢及偵查中之證述、道路交通事故現
    場圖、道路交通事故調查報告表(一)、(二)、道路交通事故現場
    照片20張，及奇美醫院柳營分院診斷證明書等資料為論罪依
    據；復於本院審理時補充：因為被害人之機車係右側車身中
    段遭被告所騎乘之機車撞擊，因此，二車並非係在超車過程
    中發生碰撞，被害人之機車從直行轉換成右轉狀態，需要一
    段時間，被告應該能注意車前狀況等語（見本院卷第72 頁
    正面至背面）。
二、被告辯解及本案爭點：
  (一)被告辯稱：依據證人陳瑞呈之證詞可知，發生本件交通事故
    前，被害人所騎乘之機車與被告所騎乘之機車併行，且位於
    被告機車之左方，被害人突然右轉，此種情況，難期被告得
    以注意，且依照轉彎車應禮讓直行車先行之交通規則，被告
    就本件交通事故之發生，並無過失；又被害人所受之傷害，
    是否已達重傷害之程度，亦非無疑問。
  (二)綜合公訴人之論據及被告之辯解，與檢辯雙方在本院99年7
    月13日準備程序期日所整理之爭點（見本院卷第35頁背面）
    ，本件有關過失傷害罪部分之爭點在於：被害人右轉彎之行
    為，是否能使行駛在右側之被告得以注意，而能避免本件交
    通事故之發生，繼而究明被告是否應負過失重傷害罪責。
  (三)經查：
  1.按告訴人之告訴，係以使被告受刑事訴追為目的，是其陳述
    是否與事實相符，仍應調查其他證據以資審認。而本件被害
    人之子吳金石、吳正必雖指訴被害人因本件交通事故受有如
    事實欄記載之傷害，並提出多份奇美醫院柳營分院診斷證明
    書為憑，然此傷害是否係因本件交通事故被告之過失行為所
    肇致，自仍應調查其他證據以資審認，尚難僅憑被害人之子
    的指訴及前開診斷證明書，即遽行認定。
  2.依據證人陳瑞呈於本院100年3月3日審理時證稱：「（問：
    你是看到車禍發生後的情況，還是親眼看到車禍的發生？是
    否可以敘明現場狀況？）看到車禍的發生，被害人在被告左
    側，被告在被害人的右後側，他不知到被害人要轉彎所以才
    從後面追撞被害人機車的中間。」、「（問：事故發生前被
    害人與被告的車輛行向為何？）我出來看到時他們是同方向
    行駛，被害人在左前方被告在右後方，被害人要右轉。」等
    語（見本院卷第71頁正面、反面），及本院100年5月19日審
    理時證稱：「（問：在檳榔攤前，他們碰撞的剎那，你是否
    看見？）有，我在還沒撞到時我就站在檳榔攤前面，我看見
    被告從右邊超車要直行，被害人要右轉，煞車不及就撞上，
    兩台車都翻覆。」、「（問：尚未撞到時，兩部車大約距離
    多遠？）被害人騎前面，被告騎右後方，兩車距離不到一公
    尺。」、「（問：你看到的狀況為何？）當時被告在被害人
    的正後方，被害人騎比較慢，被告要右超車，被害人的車要
    右轉彎，煞車不及就撞上了。」、「（問：你為何會知道被
    告要超車？）因為他騎右邊打算要超車，剛好被害人要右轉
    ，所以就撞上。」、「（問：你看到的時候兩部車是否曾經
    呈現並行重疊的情形？）有，因為剛好快要超車過去，剛好
    被害人彎過來就撞下去。」等語可知（見本院卷第101頁正
    面），被告原騎乘機車行駛在被害人機車之右後側，二車相
    距不到1公尺，因被告想要自被害人機車右側超車，剛好被
    害人要右轉，二車因而發生碰撞。
  3.按汽車行駛至交岔路口，轉彎車應讓直行車先行，道路交通
    規則第102條第1項第7款定有明文。查，被害人騎乘機車駛
    至本件肇事地點時，欲右轉彎，而被告之機車係欲直行，業
    據證人陳瑞呈證述在卷，已如前述，依照前開規定，被害人
    應禮讓被告之機車先行後，始得右轉彎。且被害人之機車雖
    原行駛在被告機車左前方，然依據證人陳瑞呈前開證述，二
    車相距不到1公尺，以如此短之距離，實難期被告得以注意
    車前狀況，而對突然右轉彎之被害人機車採取必要之安全措
    施。
  4.又按汽車駕駛人，因可信賴其他參與交通之對方亦能遵守交
    通規則，且衡諸日常生活經驗及一般合理駕駛人之注意能力
    ，已為必要之注意，並已採取適當之措施，或縱未採取適當
    之措施，仍無法避免交通事故之發生時，該汽車駕駛人對於
    信賴對方亦能遵守交通規則乃竟違規之行為，自無預防之義
    務，難謂該汽車駕駛人即有能注意而不注意之過失，而令負
    過失之責任（最高法院90年度臺上字第2400號判決參照）。
    查，本件交通事故發生之原因，係因被害人突然右轉彎，致
    使行駛在右後方不到1公尺之被告見狀閃避不及，二車才發
    生碰撞事故，已如前述，因此，依前開信賴保護原則之說明
    ，被告對被害人違規之行為，並無預防之義務，而需負過失
    之責任。
  5.至於證人陳瑞呈前開證述雖證稱：原行駛在被害人機車右後
    方之被告機車，係欲從被害人右方超車，適遇被害人突然右
    轉彎，二車才發生碰撞等語，而依據道路交通安全規則第10
    1條第1項第5款規定：「前行車減速靠邊或以手勢或亮右方
    向燈表示允讓後，後行車始得超越。超越時應顯示左方向燈
    並於前車左側保持半公尺以上之間隔超過，行至安全距離後
    ，再顯示右方向燈駛入原行路線。」，被告有違規右方超車
    之行為。然距離被告左前方不到1公尺之被害人突然右轉彎
    ，縱使被告僅直行、不為超車之行為，二車仍無法避免發生
    碰撞事故，因此，被告違規右側超車之行為，雖係違反行政
    規定，但並非本件交通事故之肇事因素，因此，自難依此即
    認被告不得主張信賴保護原則，而令其負過失責任。
  6.被告所騎乘之機車與被害人所騎乘之機車發生碰撞，致被害
    人人、車倒地，因而受有事實欄記載之傷害一節，固有道路
    交通事故現場圖、道路交通事故調查報告表(一)、(二)、道路交
    通事故現場照片、財團法人奇美醫院柳營分院診斷證明書與
    財團法人奇美醫院柳營分院99年8月4日（99）奇院柳醫1664
    號函檢送被害人吳得福病情摘要等資料在卷可證。惟本件被
    告既不負過失責任，自不該當刑法第284條第1項後段之過失
    重傷害罪。此外，復查無何其他積極證據足資証明被告有公
    訴人所指之過失重傷害犯行，本件就過失重傷害部分不能證
    明被告犯罪，自應為被告無罪之諭知。
參、適用之法律─
  (一)刑事訴訟法第299條第1項前段、第301條第1項。
  (二)刑法第185條之4。
本案經檢察官李宗榮到庭執行職務。
中    華    民    國   100    年    6     月    2     日
                  交通法庭  審判長法  官  鄧希賢
                                  法  官  鄭燕璘
                                  法  官  陳淑勤
以上正本證明與原本無異。
如不服本判決應於收受本判決後10日內向本院提出上訴書狀，並
應敘述具體理由。如未敘述上訴理由者，應於上訴期間屆滿後20
日內向本院補提理由書狀（均須按他造當事人之人數附繕本）「
切勿逕送上級法院」。
                                  書記官  謝竣閎
中    華    民    國   100    年    6     月    3     日
附錄本案論罪科刑法條全文：
刑法第185條之4：
駕駛動力交通工具肇事，致人死傷而逃逸者，處6月以上5年以下
有期徒刑。
附記事項：告訴人或被害人對於判決如有不服，請具備理由逕向
檢察官聲請檢察官提起上訴，其上訴期間之計算，係以檢察官收
受判決正本日期為準。